臺灣高等法院民事判決
108年度家上字第165號
上  訴  人  周雅琪
訴訟代理人  黃啟銘律師
被  上訴人  黃瑞明
訴訟代理人  顏紘頤律師
上列當事人間請求離婚事件，上訴人對於中華民國108年4月29日
臺灣士林地方法院第一審判決（107年度婚字第358號）提起上訴
，本院於109年6月3日言詞辯論終結，判決如下：
    主  文
上訴駁回。
第二審訴訟費用由上訴人負擔。
    事實及理由
一、上訴人主張：兩造於民國100年10月10日結婚，婚後因被上
    訴人家中有求子壓力，伊乃於102至104年間多次進行人工受
    孕及試管嬰兒相關療程，然被上訴人於過程中均鮮少陪伴伊
    就醫及關心伊感受，伊因此受有精神上極大痛苦，被上訴人
    所為實屬不堪同居之虐待。又被上訴人之疑心病及不安全感
    甚重，多次懷疑伊與男性友人有染，倘伊未向被上訴人交代
    行蹤，被上訴人即會動怒；伊更於103年（上訴人誤載為104
    年）4月兩造前往東京自由行旅程中，慘遭被上訴人遺棄在
    東京地鐵站；被上訴人於106年12月間因懷疑伊外遇而將伊
    趕出家門，兩造因此分居至今，且被上訴人曾於106年12月2
    6日、同年月27日以電子郵件寄發離婚協議書予伊，表達欲
    與伊離婚之意，毫無任何挽回兩造感情基礎及婚姻關係之舉
    動，伊復已返還被上訴人訂婚時所交付之黃金金飾等物及依
    雙方就剩餘財產分配之協議履行完畢。被上訴人上開行為與
    其前述對伊所為不堪同居之虐待，均屬情節重大致雙方婚姻
    無法維持之事由而應歸責於被上訴人等情。依民法第1052條
    第1項第3款、第2項規定，擇一求為准伊與被上訴人離婚之
    判決（原審為上訴人敗訴之判決。上訴人聲明不服，提起上
    訴）。並上訴聲明：㈠原判決廢棄。㈡請准上訴人與被上訴人
    離婚。
二、被上訴人則以：伊否認家中長輩有給予上訴人求子壓力，上
    訴人係自願進行人工受孕及試管嬰兒相關療程，且伊於過程
    中均積極配合並持續關懷上訴人之生活及身體狀況，並無拒
    絕上訴人陪同就醫要求之情，上訴人主張因此受伊不堪同居
    之虐待云云，實無可採。伊於106年上半年即察覺上訴人行
    蹤有疑，並於同年9月12日從兩造共用電腦中發現上訴人於
    同年1月16日、6月19日出入臺中地區汽車旅館之紀錄，上訴
    人亦曾向伊坦承確與他人有合意性交之行為，伊關心上訴人
    與異性來往狀況，係基於夫妻間誠信、情感依賴關係之表現
    ，要非無故懷疑；伊亦無上訴人所稱在東京旅遊時棄之不理
    之狀況。兩造係因伊發現上訴人外遇情事而爭吵並協議分居
    ，伊於分居後曾想挽回，惟遭上訴人拒絕；伊雖曾與上訴人
    討論離婚一事，終因惦念過往相處和睦及夫妻情分而不忍放
    棄，不能認伊無維持婚姻意願。縱認兩造間確有不能維持婚
    姻之重大事由，然上訴人與訴外人方家慶通姦，較諸上訴人
    所主張兩造間日常生活之爭執，上訴人可歸責性較伊為高，
    上訴人仍不能請求離婚等語，資為抗辯。答辯聲明：上訴駁
    回。　
三、本院之判斷：
  ㈠按夫妻之一方受他方不堪同居之虐待，固得請求離婚，惟所
    謂不堪同居之虐待，係指予以身體上或精神上不可忍受之痛
    苦，致不堪繼續同居而言，如非客觀上已達於此程度，不容
    夫妻之一方，以主觀之見解，任意請求與他方離婚（最高法
    院34年度上字第3968號判決意旨參照）。查兩造於100年10
    月10日結婚，現婚姻關係存續中等情，有全戶基本資料、個
    人戶籍資料為憑（見原法院107年度家調字第1304號卷第30
    至31頁）。上訴人於102至104年間多次進行人工受孕及試管
    嬰兒相關療程之事實，有臺北醫學大學附設醫院病歷表、茂
    盛醫院診斷證明書可證（見原法院107年度家調字第1304號
    卷第15至20頁、本院卷第105頁）。參以被上訴人自陳：伊
    家中長輩確實有要抱孫之意，伊有帶飲用偏方回去，但上訴
    人拒絕喝等語（見本院卷第136頁），堪認上訴人前往進行
    前開療程，與被上訴人家中長輩之期待尚非全無關連。但依
    被上訴人所提劉俊男中醫診所病歷表（見原審卷第54至55頁
    ），可見被上訴人為提高人工受孕成功機率，曾配合至該診
    所調養身體；再經對照前開茂盛醫院診斷證明書，以及被上
    訴人於聯安保險代理人股份有限公司之出勤紀錄暨上訴人所
    陳情節（見本院卷第105、137、173、181頁），足認被上訴
    人至少於103年10月2日、同年月7日、同年月10日、104年1
    月12日曾陪同上訴人至臺中進行前開相關療程；況觀上訴人
    於106年9月12日經被上訴人以Line通訊軟體詢問是否做試管
    時對其不好等語之際，並未指摘被上訴人有何拒絕配合或太
    少陪伴其就醫之情事（見原法院107年度婚字第358號卷第23
    頁），反曾於106年12月23日以Line通訊軟體向被上訴人表
    示：我知道你是真心對我好等語（見原審卷第24頁背面）。
    是上訴人臨訟主張：被上訴人於前述療程中未陪伴關心伊，
    使伊獨自承受求子壓力，已不足採；其進而指摘被上訴人因
    此涉有不堪同居之虐待，自無理由。從而，上訴人依民法第
    1052條第1項第3款規定，請求判決兩造離婚，應無可採。
  ㈡次按有民法第1052條第1項各款以外之重大事由，難以維持婚
    姻者，夫妻之一方得請求離婚，但其事由應由夫妻之一方負
    責者，僅他方得請求離婚，民法第1052條第2項定有明文。
    所謂「有前項以外之重大事由，難以維持婚姻者」，其判斷
    標準為婚姻是否已生破綻而無回復之希望，意即依客觀標準
    ，難以維持婚姻之事實，是否已達於倘處於同一境況，任何
    人均將喪失維持婚姻意欲之程度而定。倘該重大事由，夫妻
    雙方均須負責時，應比較衡量雙方之有責程度，僅責任較輕
    之一方得向責任較重之他方請求離婚，如雙方之有責程度相
    同時，則雙方均得請求離婚，始符公平（最高法院87年度台
    上字第1304號、90年度台上字第1965號判決可參）。經查：
  ⒈上訴人主張：被上訴人於伊進行人工受孕及試管嬰兒相關療
    程中，鮮少陪伴伊及關心伊感受等情，與真實未盡相符（見
    三、㈠），且事涉來自不同環境之兩造之主觀認知差異；另
    依上訴人所提其向友人轉傳與被上訴人之對話紀錄（見原審
    卷第33至35頁），亦僅能認兩造於103年4月間（依被上訴人
    所提入境日本之護照紀錄，上訴人所指104年4月間，應屬誤
    載）至東京旅遊時，確曾因細故發生爭吵，惟難遽認上訴人
    所指被上訴人將其遺棄於東京街頭之情屬實。兩造上開認知
    歧見及生活摩擦均非不能以理性溝通之方式解決，上訴人據
    此主張兩造婚姻有不能回復之破綻等情，尚無可採。
  ⒉上訴人再主張：被上訴人之疑心病及不安全感甚重，無端懷
    疑伊與男性友人有染，致伊受有精神痛苦而構成兩造婚姻破
    綻云云，並提出其於106年7月2日與友人馮祐彬之對話紀錄
    為證（見原法院107年家調字第1304號卷第22至23頁）。惟
    參上訴人於經本院提示兩造106年9月12日之Line通訊軟體對
    話紀錄時，既未否認其於被上訴人質疑：「我們剛交往時，
    妳就腳踏兩條船了…」、「我發現後…也是忍痛原諒妳了」等
    情時，答稱：「你能再原諒我一次嗎？」等語（見原審卷第
    23頁背面、本院卷第95頁），足徵上訴人於兩造交往過程中
    已有感情出軌之前例；上訴人因於兩造婚姻存續期間內之10
    6年1月16日、同年6月19日二度與方家慶進出臺中市汽車旅
    館之不正當男女交往行為，經臺灣臺中地方法院以107年度
    訴字第3460號判決判命應與方家慶連帶給付被上訴人20萬元
    本息（見本院卷第245至257頁），上訴人並陳明已於108年6
    月19日撤回對該判決之上訴（見本院卷第115頁）；上訴人
    復於106年12月23日以Line通訊軟體向被上訴人坦言出軌（
    見原審卷第24頁背面）。堪認被上訴人於106年初察覺上訴
    人疑有不正當男女交往情事，對於上訴人經常與馮祐彬於夜
    晚外出之情事提出質疑，核屬人之常情；被上訴人所疑既事
    出有因，上訴人此節主張，亦非可取。
  ⒊兩造自106年12月4日起分居至今（見原審卷第17、63頁、第1
    05頁背面、本院卷第153至154頁）；分居之初兩人雖仍以Li
    ne通訊軟體互動聯繫（見原審卷第110至113、120至121頁）
    ，惟上訴人於106年12月23日已向被上訴人表明：「我心不
    在了」（見原審卷第24頁背面），被上訴人則於與上訴人之
    姊溝通過程中痛陳：「我這樣講妳爸是衝動了點，但哪裡講
    錯了，…妳爸沒有龜縮？…養出一個蕩婦…不用對我們黃家有
    道歉，有交代？……我這樣說他，就不是人，…那妳周家哪個
    像人…？？……」等語（見本院卷第117頁），兩造並於106年1
    2月26日、同年月27日以電子郵件往返討論離婚協議書相關
    事宜（見原審卷第91頁、原法院107年度家調字第1304號卷
    第24頁），且迄無互動，可見雙方於分居後已漸行漸遠。參
    酌被上訴人自陳：兩造因上訴人出軌事實經被上訴人發現後
    發生爭執，乃協商分居等語（見本院卷第231頁），及其於1
    06年12月4日就上訴人之父表示：「…問他（指上訴人）到底
    發什麼事，只有流眼淚、也說不出原因、側面得知，好像被
    你趕好幾次吧，…今天下午突然看到他搬回家，做為父母的
    心痛，如何能接受呢？夫妻之間口角是難免，怎麼今天竟然
    那麼的沒有尊嚴、被趕。……」等語，答稱：「她沒跟你說為
    什麼被趕…？？」等情（見原審卷第66頁），以及上訴人所
    提門口堆滿其雜物之照片（見原法院107年度家調字第1304
    號卷第14頁），堪認上訴人主張：被上訴人於106年12月4日
    因懷疑伊出軌，乃將伊趕出家門等語（見原法院107年度家
    調字第1304號卷第10頁背面），並非無稽。惟被上訴人初始
    雖因此盛怒難平而令上訴人離去住所，經冷靜思考後猶願接
    受上訴人回歸家庭，並於本案訴訟過程中積極安排與上訴人
    進行婚姻諮商（見本院卷第131、139頁），然上訴人去意甚
    堅，單方面不願修補兩造之情感裂痕，此參台灣基督長老教
    會馬偕醫療財團法人馬偕紀念醫院109年3月12日馬院字第10
    90001224號函暨所檢附之該案協談中心個案報告可明（見本
    院卷第159至162頁）。按夫妻間本應互信互愛，然上訴人嚴
    重背棄婚姻忠誠義務在先，對被上訴人打擊至鉅，事後又無
    意回歸家庭以彌補雙方感情裂痕。是綜觀上情，被上訴人抗
    辯上訴人有與方家慶為不正當男女交往行為，兩造婚姻如有
    破綻，主要應歸責於上訴人等語，誠屬有據。　
  ⒋基上各節，堪認兩造婚姻雖有難以維持之重大事由，惟上訴
    人之可歸責性顯然高於被上訴人。依上說明，上訴人自不得
    依民法第1052條第2項之規定請求與被上訴人離婚。　　 
  ㈢綜上所述，上訴人依民法第1052條第1項第3款、第2項規定請
    求判決與被上訴人離婚，核屬無據，不應准許。原審為上訴
    人敗訴之判決，理由雖略有不同，但結論並無二致，仍應予
    維持。上訴意旨指摘原判決不當，求予廢棄改判，為無理由
    ，應予駁回。
四、本件事證已臻明確，兩造其餘之攻擊或防禦方法及提出之證
    據，經本院斟酌後，認為均不足以影響本判決之結果，爰不
    逐一論列，附此敘明。
五、據上論結，本件上訴為無理由，依家事事件法第51條、民事
    訴訟法第449條第2項、第78條，判決如主文。
中　　華　　民　　國　　109 　年　　6 　　月　　24　　日
                        家事法庭
                        審判長法  官  蕭胤瑮
         　　　 　　　　　　　法  官　鄭威莉
        　　　　　　　　　　　法  官　許勻睿
正本係照原本作成。
如不服本判決，應於收受送達後20日內向本院提出上訴書狀，其
未表明上訴理由者，應於提出上訴後20日內向本院補提理由書狀
（均須按他造當事人之人數附繕本）上訴時應提出委任律師或具
有律師資格之人之委任狀；委任有律師資格者，另應附具律師資
格證書及釋明委任人與受任人有民事訴訟法第466條之1第1項但
書或第2項（詳附註）所定關係之釋明文書影本。如委任律師提
起上訴者，應一併繳納上訴審裁判費。
中　　華　　民　　國　　109 　年　　6 　　月　　24　　日

　　　　　　　　　　　　　    書記官  秦湘羽
附註：
民事訴訟法第466條之1（第1項、第2項）：
對於第二審判決上訴，上訴人應委任律師為訴訟代理人。但上訴
人或其法定代理人具有律師資格者，不在此限。
上訴人之配偶、三親等內之血親、二親等內之姻親，或上訴人為
法人、中央或地方機關時，其所屬專任人員具有律師資格並經法
院認為適當者，亦得為第三審訴訟代理人。